【裁判字號】    96,訴,2668
【裁判日期】    980331
【裁判案由】    拆屋還地
【裁判全文】
臺灣板橋地方法院民事判決              96年度訴字第2668號
原      告  遠雄人壽保險事業股份有限公司
法定代理人  己○○
訴訟代理人  劉錦隆律師
複代理人    崔駿武律師
被      告  丙○○
被      告  庚○○
                        樓
被      告  壬○○
上列當事人間拆屋還地事件，本院於97年3月17日言詞辯論終結
，判決如下：
    主  文
被告庚○○、壬○○應將坐落於台北縣土城市○○段五六八之一
地號土地上如附圖所示A部分面積一三三點八平方公尺之建物即
門牌號碼為台北縣土城市○○路九十五號房屋及附圖所示C 部分
面積二點零五平方公尺之停車棚拆除，連同附圖所示B 部分面積
六八八點四五平方公尺之空地之土地返還原告，被告庚○○自
九十六年十二月二十日起至返還土地日止，被告壬○○自九十七
年六月一日起至返還土地日止，按年連帶給付原告新台幣柒萬壹
仟貳佰貳拾元之損害金。
被告丙○○應將坐落台北縣土城市○○段五六四地號土地上如附
圖所示E 部分面積二一點二五平方公尺之建物即門牌號碼為台北
縣土城市○○路七十四號房屋拆除，連同附圖所示D 部分面積一
七點三二平方公尺之空地返還原告，並自九十六年十二月二十二
日起至返還上開土地之日止，按年給付原告新台幣參仟參佰參拾
貳元之損害金。
原告其餘之訴駁回。
訴訟費用由被告負擔。
本判決第一項於原告以新台幣參佰肆拾捌萬玖仟伍佰參拾柒元、
為被告庚○○、壬○○供擔保後，得假執行，但被告庚○○、壬○○以新台幣壹仟零肆拾陸萬捌仟陸佰壹拾元為原告供擔保後，
得免為假執行。
本判決第二項於原告以新台幣壹拾陸萬參仟貳佰捌拾元為被告丙○○供擔保後，得假執行，但被告丙○○以新台幣肆拾捌萬玖仟
捌佰參拾玖元為原告供擔保後，得免為假執行。
原告其餘假執行之聲請駁回。
    事實及理由
壹、程序上理由
    訴狀送達後，原告不得將原訴變更或追加他訴。但不甚礙被
    告之防禦及訴訟之終結者。不在此限，被告於訴之變更或追
    加無異議，而為本案之言詞辯論者，視為同意變更或追加，
    民事訴訟法第255條第1項第7款、第2項載有明文。原告於判
    決確定前，得撤回訴之全部或一部。但被告已為本案之言詞
    辯論者，應得其同意。訴之撤回應以書狀為之。但於期日，
    得以言詞向法院或受命法官為之。以言詞所為訴之撤回，應
    記載於筆錄，如他造不在場，應將筆錄送達。訴之撤回，被
    告於期日到場，未為同意與否之表示者，自該期日起；其未
    於期日到場或係以書狀撤回者，自前項筆錄或撤回書狀送達
    之日起，十日內未提出異議者，視為同意撤回，民事訴訟法
    第262條定有明文。原告原以乙○為被告，嗣於97年12月16
    日具狀撤回乙○部分及乙○與寶山建設股份有限公司（以下
    簡稱寶山公司）共同給付不當得利部分之聲明之訴訟（見本
    院卷2頁35），被告乙○收受書狀後並未於十日內異議，視
    為同意撤回（見本院卷2 頁41），原告再於95年5 月12日、
    98年1 月7 日具狀追加被告壬○○、辛○○，不甚妨礙被告
    之防禦及訴訟終結，視為同意追加，原告再於98年3 月17日
    言詞辯論期日撤回辛○○、寶山公司部分之訴訟，並撤回先
    位聲明及備位聲明第一項前段被告辛○○、壬○○應自台北
    縣土城市○○路95號房屋及停車棚遷出之聲明，被告辛○○
    、壬○○當庭同意原告撤回前開部分之訴訟，被告寶山公司
    並未為本案言詞辯論，自無得其同意之必要，合先敘明。
貳、實體上理由
一、原告起訴主張：
(一)原告於民國（下同）95年10月2日向訴外人寶山公司（更名前
  為海山煤礦股份有限公司）買受坐落台北縣土城市○○段564
  、568之1地號土地（下稱系爭土地），並於95年12月4日移轉
  為原告所有，惟有被告丙○○、庚○○、壬○○之建物仍占用
  系爭土地，依臺北縣板橋地政事務所土地複丈成果圖（以下簡
  附圖）所示A部分面積133.8平方公尺之建物即門牌號碼為台北
  縣土城市○○路95號房屋（下簡稱95號房屋）、及C部分面積
  2.05平方公尺之停車棚為被告庚○○、壬○○所有，並占用B
  部分面積688.45平方公尺之空地；另附圖E部分面積21.25平方
  公尺之建物即台北縣土城市○○路74號房屋（下簡稱74號房屋
  ）為被告丙○○所有，及占用附圖D部分面積17.32平方公尺之
  空地，被告無權占有系爭土地，已獲得相當於租金之利益，原
  告則受有相當於租金之損害，系爭土地之申報地價為每平方公
  尺新臺幣（下同）2,880元，被告庚○○、壬○○共同占用
  824.3 平方公尺，應自96年1月1日起至返還土地之日止，連帶
  給付原告每年相當於租金之損害237,398元（2,880×824.3×
  10%＝237,398），被告丙○○占用38.57平方公尺，應自96年1
  月1日起至返還土地之日止，給付原告每年相當於租金之損害
  11,108 元（2,880×38.57×10%＝11,108），爰依據民法第
  767條、第179條、第184條、第185條規定，請求如訴之聲明。
(二)對被告庚○○抗辯之陳述：告庚○○抗辯95號房屋係於44 至
  45年間經被告寶山公司同意提供土地而建造完成云云，並非事
  實。縱認為屬實，寶山公司與被告庚○○之父親間僅有債之效
  力，並不能對抗原告。況被告庚○○既主張95號房屋係經被告
  寶山公司同意提供土地而建造完成等語，顯非行使地上權之意
  思而占有系爭土地，被告並未依法登記為地上權人，自不能本
  於地上權之法律關係，向原告有所主張而認其非無權占有，最
  高法院89年台上字第1370號裁判要旨參照。
(三)對被告丙○○抗辯之陳述：被告丙○○主張互易應舉證證明係
  以何土地、房屋與寶山公司互換，縱認被告丙○○與被告寶山
  公司互換土地、房屋，取得房屋之事實上處分權，惟既是土地
  、房屋一併互換，即非房屋與基地先後或同時出賣與二人，故
  與最高法院63年台上字第766號民事判決之情形不同，無適用
  餘地，而被告丙○○與被告寶山公司縱有互易契約，因互易契
  約為債權契約，並無對抗原告效力，被告丙○○仍應拆屋還地
  。至於民法第796條之越界建築，以土地所有人建築房屋逾越
  疆界者為要件，74號房屋固建築在系爭563號及564號二筆土地
  上，惟563地號為國有土地，並非被告丙○○所有，自無民法
  第796條之越界建築之適用。
(四)聲明：被告庚○○、壬○○應自坐落台北縣土城市○○段568
  之1地號土地上如台北縣板橋地政事務所土地複丈成果圖所示A
  部分面積133.8 平方公尺之建物即土城市○○路95號房屋及C
  部分面積2.05平方公尺之停車棚拆除，連同B 部分面積688.45
  平方公尺之空地返還原告，並自96年1 月1 日起至返還上開土
  地之日止，按年連帶給付原告237,398 元之損害金。
  (2)被告丙○○應將坐落台北縣土城市○○段564地號土地上如
  台北縣板橋地政事務所土地複丈成果圖所示E部分面積21.25
  平方公尺之建物即土城市○○路74號房屋拆除，將上開土地連
  同D部分面積17.32平方公尺之空地返還原告，並自96年1月1日
  起至返還上開土地之日止，按年給付原告11,108元之損害金。
  願供擔保，請准宣告假執行。
二、被告庚○○、壬○○抗辯：
(一)95號房屋為被告之父潘新法約於44年投資寶山公司，當時之董
  事長李建川無償提供土地，由被告之父在寶山公司之礦區邊陲
  興建95號房屋，供被告全家居住，被告之父為95號房屋原始起
  造人，於72年過世，被告庚○○、壬○○為繼承人，占有使用
  至今，已因時效取得登記為地上權人之權利，原告既繼受寶山
  公司之權利，自應承擔其土地有地上權之義務。寶山公司就系
  爭房屋為無權處分，原告與寶山公司間之承諾書無拘束被告之
  效力，寶山公司前曾對被告訴請返還房屋，經鈞院以96年板簡
  字第10975號判決寶山公司敗訴確定，被告與寶山公司就系爭
  土地成立無限期之借貸關係，原告買受系爭土地，並非善意之
  第三人，依法繼受被告寶山公司權利義務，基於債之相對性，
  無從對抗被告，原告不得逕行終止無償借貸契約，提起本件返
  還土地之訴。被告使用系爭土地既係基於無償之借貸契約，即
  非無法律上原因，原告請求相當於租金之不當得利，即屬無據
  。
(二)聲明：原告之訴駁回。願供擔保，請准宣告免假執行。
三、被告丙○○抗辯：
(一)被告與被告之父陳王再發於44年間原居住於寶山公司旁之自有
  未登記土地，負責人甲○○及丁○○所長即與被告之父口頭約
  定，另行興建74號房屋與被告之父交換，由被告負擔房屋稅，
  因此系爭建物自屬合法建物。若被告與寶山公司間互易契約存
  在，其情形有二：其一為被告取得未登記房屋使用權，未取得
  未登記土地使用權，即適用最高法院63年台上字第766號判例
  ，應認基地買受人於買受之初，即有默認房屋買受人有權繼續
  使用基地而成立租賃關係，併得請求辦理地上權登記。其二為
  ：被告取得均未登記之房地使用權，則原告須證明其為善意第
  三人方能取得土地所有權，惟被告使用系爭房地為原告買受前
  所明知，原告非善意第三人，不得對抗被告，縱認原告取得土
  地所有權，亦應適用前揭判例。
(二)若認被告與寶山公司間無互易契約存在，惟依臺北縣政府核發
  合法房屋證明處理要點，於實施都市計畫地區前即以存在之舊
  有建築物為合法房屋，有房屋稅籍資料及戶籍資料可稽，74
  號房屋於土城市實施都市計畫地區前即已存在屬合法建物，爰
  依民法第800條之1準用第796條規定，得請求購買越界之土地
  ，另依民法第796條規定，原告不得請求被告移去或變更房屋
  。依土地法第104條、民法第426條之1、第426條之2規定，被
  告對於基地有優先購買權，寶山公司出售土地時未以書面通知
  被告行使優先購買權，自不得對抗被告。
(三)聲明：原告之訴駁回。願供擔保，請准宣告免假執行。
三、兩造不爭執之事實（見97年3月4日筆錄，本院卷1頁122、
    98年3月17日筆錄，本院卷2頁62 ）
(一)原告分別於95年11月1 日向寶山公司購買坐落系爭土地，並於
  95年12月4 日移轉登記為原告所有，寶山公司出具原證1 之承
  諾書拆除後述房屋。
(二)被告丙○○、庚○○依序使用74號、95號之房屋，該房屋占有
  系爭土地。
(三)被告丙○○抗辯74號房屋因互易已取得所有權，被告庚○○、
  壬○○抗辯95號房屋為二人之父親潘新法所建造，二人因繼承
  取得房屋所有權等情，為原告所不爭。
四、本件爭點及本院判斷（見97年3月4日筆錄，本院卷1頁122）
    原告以被告庚○○、壬○○共有之95號房屋及停車棚、無權
    占用系爭土地如附圖所示之A 、B 、C 部分，被告丙○○之
    74 號 房屋無權占用系爭土地如複丈成果圖所示D 、E 部分
    ，被告受有相當於租金之不當得利，爰依據民法第767 條、
    第179 條之規定，請求如訴之聲明，被告則以前詞置辯，因
    此，本件應審究者為(一)被告庚○○、壬○○、丙○○是否為
    無權占有？茲分述如下：
(一)被告庚○○、壬○○部分：
1.被告庚○○、壬○○抗辯寶山公司提供土地無償借與被告興建
  房屋，成立無限期、無償之使用借貸契約云云，然為原告所否
  認，然查，被告並未就使用借貸契約舉證以實其說。況借用人
  應於約定期限內，返還與借用物種類、品質、數量相同之物，
  未定返還期限者，借用人得隨時返還，貸與人亦得定一個月以
  上之相當期限，催告返還，民法第478條定有明文。準此，使
  用借貸契約本得隨時終止請求返還，而貸與人寶山公司已終止
  無償使用借貸契約，曾訴請被告庚○○拆除房屋，有本院96年
  度板簡字第10975號判決可按，經本院調卷查核屬實，足見，
  寶山公司已終止與被告庚○○間之無償使用借貸契約，被告庚○○、壬○○占用系爭土地即非有法律上之正當權源。
2.被告庚○○、壬○○抗辯系爭房屋於系爭土地已達20年以上。
  已時效取得地上權云云，為原告所否認。經查：
(1)因時效完成而取得地上權或地上權登記請求權者，必須以行使
  地上權之意思而占有他人之土地為其成立要件之一，原審既認
  上訴人非以行使地上權之意思而占有系爭土地，即上訴人即無
  從因時效而取得地上權或地上權登記請求權。又縱認上訴人因
  地上權取得時效完成而得主張時效利益，依民法第七百七十二
  條準用第七百六十九條及第七百七十條之規定，亦僅得請求登
  記為地上權人而已，並非即取得地上權，在其未依法登記為地
  上權人之前，自不能本於地上權之法律關係，向土地所有人有
  所主張而認其非無權占有。且按占有人因時效取得地上權登記
  請求權，向該管地政機關請求為地上權登記，經地政機關受理
  ，受訴法院應就占有人是否具備時效取得地上權之要件為實體
  上裁判者，須以占有人於土地所有權人請求拆屋還地前，以具
  備時效取得地上權之要件為由，向地政機關請求登記為地上權
  人為前提（最高法院89年度台上字第1370號判決意旨參照）。
  因時效取得地上權登記請求權者，不過有此請求權而已，在未
  依法登記為地上權人以前，仍不得據以對抗土地所有人，而謂
  其係有權占有。又占有人之占有，縱已具備時效取得地上權之
  要件，倘係在土地所有權人或管理權人依民法第七百六十七條
  規定提起訴訟後，始向管轄地政機關聲請登記者，受訴法院毋
  庸就占有人是否具備時效取得地上權登記之要件，為實體上裁
  判（最高法院88年度台上字第1729號判決意旨參照）。準此，
  被告主張時效取得地上權，需以行使地下權之意思而占有，然
  被告庚○○、壬○○抗辯與原告寶山公司成立無償使用借貸關
  係，即非以行使地上權之意思而占有，不得主張時效取得地上
  權。況被告未經項地政機關取得地上權之登記前，亦不得對原
  告主張有權占有，被告庚○○、壬○○抗辯時效取得地上權云
  云，即非可取。
(二)被告丙○○部分：
1.被告丙○○抗辯與寶山公司間成立互易契約云云，然為原告所
  否認，被告丙○○並未就互易契約之土地、房屋之具體內容舉
  證證明，難謂可取。且依據被告丙○○之答辯狀所載，一則主
  張土地及房屋互易，一則僅主張房屋互易，足見，被告丙○○
  主張之互易契約並不明確，顯非真實。被告所舉證人戊○○並
  不知悉被告與寶山公司間之互易契約，已據其證述在卷（見97
  年3 月4 日筆錄，本院卷1 頁127） ，因此，證人戊○○之證
  詞，難為有利於被告丙○○之認定。又「房屋與基地同屬一人
  所有，先後或同時出賣與二人時，房屋在性質上不能與基地使
  用權分離而存在，於此情形，應認基地買受人於買受之初，即
  有默認房屋買受人有權繼續使用基地而成立租賃關係，併得請
  求辦理地上權登記」（最高法院63年台上字第766 號判利意旨
  參照），據此，房屋買受人有繼續使用土地而成立租賃關係之
  要件應為房屋與土地同屬於一人而分別出賣於二人之情形，果
  被告主張房屋互易部分，為原告所不爭，被告並未因此取得使
  用系爭土地之所有權，即無前揭最高法院63年台上字第766 號
  民事判決之適用。況被告丙○○未登記為系爭土地之所有權人
  ，被告丙○○抗辯因互易而取得系爭土地所有權，並非可取。
2.土地所有人建築房屋逾越疆界者，鄰地所有人如知其越界而不
  即提出異議，不得請求移去或變更其建築物。但得請求土地所
  有人，以相當之價額，購買越界部分之土地，如有損害，並得
  請求賠償，民法第796條定有明文，本件係指土地所有人建築
  房屋踰越疆界之情形，本件被告丙○○並非系爭土地所有權人
  ，僅為74號房屋所有權人，並占用系爭土地，自無前開法規之
  適用，被告丙○○此部份抗辯，顯非有據。
3.租用基地建築房屋，承租人房屋所有權移轉時，其基地租賃契
  約，對於房屋受讓人，仍繼續存在。租用基地建築房屋，出租
  人出賣基地時，承租人有依同樣條件優先承買之權。承租人出
  賣房屋時，基地所有人有依同樣條件優先承買之權。前項情形
  ，出賣人應將出賣條件以書面通知優先承買權人。優先承買權
  人於通知達到後十日內未以書面表示承買者，視為放棄。出賣
  人未以書面通知優先承買權人而為所有權之移轉登記者，不得
  對抗優先承買權人。民法第426條之1、民法第426條之2定有明
  文。基地出賣時，地上權人、典權人或承租人有依同樣條件優
  先購買之權。房屋出賣時，基地所有權人有依同樣條件優先購
  買之權。其順序以登記之先後定之。前項優先購買權人，於接
  到出賣通知後十日內不表示者，其優先權視為放棄。出賣人未
  通知優先購買權人而與第三人訂立買賣契約者，其契約不得對
  抗優先購買權人，土地法第104條載有明文。準此以解，租用
  基地建築房屋，房屋所有權人移轉房屋所有權時，對於房屋受
  讓人，租賃契約仍繼續有效存在，又基地出租人出賣基地時，
  房屋承租人有優先承買權，承租人出賣房屋，基地出租人有優
  先承買權，然本件被告丙○○係主張與寶山公司互易，並非成
  立租地建屋之契約，亦未舉證租地建屋之契約之存在，自無上
  開法條之適用，被告丙○○此部份抗辯，並非可採。
4.被告庚○○、壬○○、丙○○均未就有何正當權源得占有使用
  系爭土地地一節，提出相當之證據以供本院審酌，原告依據民
  法第767條規定，請求被告庚○○、壬○○應共同將如附圖所
  示A之房屋、C部分之停車棚拆除，及附圖B部分之空地返還於
  原告，請求被告丙○○應將附圖所E部分之房屋拆除及將附圖D
  部分之空地返還於原告，應予准許。
(三)依民法第952條規定，善意之占有人，得為占有物之使用及收
  益，如不當得利之受領人為善意，則無返還之義務。占有人於
  占有物上行使之權利，推定其適法有此權利。又善意占有人依
  推定其為適法所有之權利，得為占有物之使用及收益。分別為
  民法第943條、第952條所明定。是占有人因此項使用所獲得之
  利益，對於所有人不負返還之義務，此為不當得利之特別規定
  ，不當得利規定於此無適用之餘地。不動產占有人於其完成物
  權取得時效並辦畢登記時，就時效進行期間之占有，亦應解為
  有上述規定之適用，方能貫徹法律保護善意占有人之意旨。（
  最高法院58年度台上字第565號判決意旨、最高法院77年度台
  上字第1208號判決意旨參照）。又無法律上之原因而受利益，
  致他人受損害者，應返還其利益。雖有法律上之原因，而其後
  已不存在者，亦同，民法第179條定有明文。依不當得利之法
  則請求返還不當得利，以無法律上之原因而受利益，致他人受
  有損害為其要件，故其得請求返還之範圍，應以對方所受之利
  益為度，非以請求人所受損害若干為準，無權占有他人土地，
  可能獲得相當於租金之利益為社會通常之觀念（最高法院61
  年台上字第1695號判例意旨參照）。又城市地方房屋之租金，
  以不超過土地及其建築物申報總價額年息百分之十為限。約定
  房屋租金，超過前項規定者，該管市、縣政府得依前項所定標
  準強制減定之。前開規定於租用基地，建築房屋，均準用之。
  土地法第97條第1項、第105條分別定有明文。又基地租金之數
  額，除以基地申報地價為基礎外，尚須斟酌基地之位置，工商
  業繁榮之程度，承租人利用基地之經濟價值及所受利益等項，
  並與鄰地租金相比較，以為決定，並非必達申報總地價年息百
  分之十最高額（最高法院68年台上字第3071號判例意旨參照）
  。被告庚○○、壬○○抗辯95號房屋，與寶山公司成立無償借
  貸使用系爭土地之關係，被告丙○○抗辯74號房屋與寶山公司
  互易，因此，應自在原告發現並通知被告庚○○、壬○○返還
  系爭土地前，係善意占有人，自應排除不當得利之適用，從而
  ，被告庚○○、壬○○、丙○○於收受原告之催告前，應為善
  意占有人，並自受原告催告返還土地之日起，始成為惡意占有
  人，準此，原告請求自起訴狀繕本送達日起始成為惡意占有人
  （被告庚○○於96年12月19日收受起訴狀繕本，被告壬○○於
  97年5月21日之起訴狀繕本寄存送達，於97年5月31日生效，被
  告丙○○於96年12月21日收受起訴狀繕本，本院卷1頁28-2、
  28-3、198），原告請求被告自斯時起給付相當於租金之不當
  得利，應屬有理由，逾此部份，應予駁回。
(四)被告庚○○、壬○○共同占用系爭土地之面積為824.3平方公
  尺（即附圖A、B、C部分）平方公尺，目前搭建房屋、停車棚
  、占用空地，被告丙○○占用系爭土地面積為38.57平方公尺
  ，目前搭建房屋、占用空地，業經本院勘驗屬實，製有勘驗筆
  錄、現場照片在卷。因此，本院斟酌系爭土地坐落之位置，係
  在山坡地，復連圍繞土地均已由原告取得、已搭建圍籬興建房
  屋，附近已無居民居住等情形，認土地租金以土地申報總價年
  息百分之3 計算為宜。舉辦規定地價或重新規定地價時，土地
  所有權人未於公告期間申報地價者，以公告地價百分之80 為
  其申報地價，平均地權條例第16條前段載有明文。系爭土地於
  96年1 月申報地價為2,880 元，有原告提出之土地登記簿謄本
  ，原告得請求之不當得利，其計算式如下（元以下四捨五入）
  ：
1.被告庚○○、壬○○部分（824.3平方公尺）
  2,880x824.3x3%=71,220（元以下四捨五入）
2.被告丙○○部分（38.57平方公尺）
  2,880x38.57x3%=3,332（元以下四捨五入）
3.原告依據民法第179條之規定，請求被告庚○○、壬○○給付
  相當於租金之不當得利71,220元，被告丙○○給付相當於租金
  之不當得利金額為3,332元，逾此部分之請求，為無理由，應
  予駁回。
五、綜上所述，原告依據民法第767條、179條之規定，請求被告
    庚○○、壬○○、丙○○如主文所示，為有理由，逾此部份
    ，應予駁回。
六、因本案論證已臻明確，兩造其餘主張、陳述及所提之證據暨
    攻擊防禦方法，均與本案判斷結果無影響，毋庸再予一一審
    酌，附此敘明。
七、兩造陳明願供擔保，聲請宣告假執行或免為假執行，經核原
    告勝訴部分，合於法律規定，爰分別酌定相當之擔保金額宣
    告之；原告其餘假執行之聲請，因訴之駁回而失所依據，不
    予准許。
八、結論：本件原告之訴為一部有理由，一部無理由，依民事訴
    訟法第79條但書、第390條第2項、第392條第2項，判決如主
    文。
中    華    民    國    98    年    3     月    31    日
                      民事第三庭  法  官  徐玉玲
以上正本係照原本作成
如對本判決上訴，須於判決送達後20日內向本院提出上訴狀
中    華    民    國    98    年    3     月    31    日
                                  書記官  陳靜怡


司法院資訊處製作；財團法人民間司法改革基金會備份。
